ACORDAO-COMPLETO-2367748

ACÓRDÃO 11081/2019 ATA 35/2019 - PRIMEIRA CÂMARA

VISTOS, relatados e discutidos estes autos de tomada de contas especial em desfavor do Instituto Ecoplan e do Sr. Wilson Arassem, presidente da entidade, em razão da não devolução do saldo de recursos federais cuja utilização não restou comprovada, bem como de rendimentos auferidos com aplicação financeira no âmbito do Convênio 040/2003;
ACORDAM os ministros do Tribunal de Contas da União, reunidos em sessão da 1ª Câmara, diante das razões expostas pelo relator, em: 
9.1. julgar irregulares as contas do Instituto Ecoplan (81.650.202/0001-80) e do Sr. Wilson Arassem (XXX.430.499-XX) , com fundamento nos arts. 1º, inciso I, 16, inciso III, alínea "c", e 23, inciso III, da Lei 8.443/1992 c/c com os arts. 1º, inciso I, 209, inciso III, 210 e 214, inciso III, do RITCU;
9.2. condenar os responsáveis acima mencionados ao pagamento das quantias a seguir especificadas, com a fixação do prazo de 15 (quinze) dias, a contar da notificação, para comprovar, perante o Tribunal (art. 214, inciso III, alínea "a", do Regimento Interno) , o recolhimento da dívida aos cofres da Fundação Nacional de Saúde, atualizada monetariamente e acrescida dos juros de mora, calculados a partir das datas discriminadas, até a data do recolhimento, na forma prevista na legislação em vigor, com o abatimento de valores acaso já satisfeitos, nos termos da legislação vigente:
	DATA 
	VALOR

	27/12/2007
	R$ 43.519,42

	30/4/2009
	R$ 19.746,90

9.3. aplicar ao Instituto Ecoplan (81.650.202/0001-80) e ao Sr. Wilson Arassem (XXX.430.499-XX) , individualmente, a multa prevista no art. 57 da Lei 8.443/1992, c/c o art. 267 do Regimento Interno, no valor de R$ 10.000,00 (dez mil reais) , fixando-lhes o prazo de 15 (quinze) dias, a contar da notificação, para que comprove, perante o Tribunal (art. 214, inciso III, alínea "a", do Regimento Interno) , o recolhimento da dívida aos cofres do Tesouro Nacional, atualizada monetariamente desde a data deste acórdão até a do efetivo recolhimento, se for paga após o vencimento, na forma da legislação em vigor;
9.4. autorizar a cobrança judicial das dívidas, caso não atendidas as notificações, na forma do art. 28, inciso II, da Lei 8.443/1992;
9.5. autorizar, desde logo, caso solicitado e o processo não tenha sido remetido para cobrança judicial, o pagamento das dívidas em até 36 (trinta e seis) parcelas mensais e consecutivas, nos termos do art. 26 da Lei 8.443/1992, c/c o art. 217 do Regimento Interno/TCU, fixando-se o vencimento da primeira parcela em 15 (quinze) dias, a contar do recebimento da notificação, e o das demais a cada mês, devendo incidir sobre cada valor mensal os correspondentes acréscimos legais, na forma prevista na legislação em vigor, sem prejuízo de alertar o responsável de que a falta de comprovação do recolhimento de qualquer parcela implicará o vencimento antecipado do saldo devedor;
9.6. encaminhar cópia deste acórdão ao Procurador-Chefe da Procuradoria da República no Estado do Paraná, nos termos do § 3º do art. 16 da Lei 8.443/1992, c/c o § 7º do art. 209 do Regimento Interno do TCU, para adoção das medidas que entender cabíveis.

Tomada de contas especial instaurada em razão da impugnação parcial de despesas de convênio que tinha por objeto realizar assistência técnica e extensão rural a agricultores familiares do PRONAF dos municípios de Palmas, Bituruna, Paula Freitas e Paulo Frontin.

Primeira Câmara

Ministério do Meio Ambiente - MMA.

3. Responsáveis: Instituto Ecoplan (81.650.202/0001-80); Wilson Arassem (XXX.430.499-XX).

13.1. Ministros presentes: Walton Alencar Rodrigues (Presidente), Benjamin Zymler, Bruno Dantas e Vital do Rêgo (Relator).
13.2. Ministros-Substitutos presentes: Augusto Sherman Cavalcanti e Weder de Oliveira.

ACORDAO-COMPLETO-2427420

Acórdão de Relação 9597/2020 - Primeira Câmara

Acórdão de Relação

ACORDAO-COMPLETO-2520102

Acórdão de Relação 18749/2021 - Primeira Câmara

VITAL DO RÊGO

Adoto como relatório o pronunciamento da Secretaria de Controle Externo de Tomada de Contas Especial (peça 110) , que contou com a anuência do corpo diretivo daquela unidade (peças 111 e 112) , lavrada nos seguintes termos:
INTRODUÇÃO
	Trata-se de Tomada de Contas Especial instaurada pelo Ministério do Meio Ambiente em desfavor do Instituto Ecoplan e do Sr. Wilson Arassem, (presidente do referido instituto a partir de 30/8/2007) , em razão da não devolução do saldo de recursos federais, apurado na execução do objeto, referentes ao Convênio 040/2003 Siafi 486812, (peça 3, p. 13-22) , que tinha por objeto "realizar assistência técnica e extensão rural a 600 agricultores familiares categorias C e D do PRONAF dos municípios de Palmas, Bituruna, Paula Freitas e Paulo Frontin, áreas de alta prioridade para fins agroflorestais, principalmente por sua baixa aptidão agrícola convencional e por possuir excelente potencial de produção de bens e serviços econômicos e ambientais".
HISTÓRICO	
2.	O Convênio foi firmado em 15/12/2003, no valor de R$ 992.069,00 sendo de R$ 779.829,00 à conta do concedente e R$ 192.240,00 referentes à contrapartida do convenente, (peça 3, p. 16-17) . Teve vigência de 17/12/2003 até 30/11/2007, (peça 3, p. 19) , prorrogado até 31/3/2009, (peça 82, p. 206) , com prazo para a apresentação da prestação de contas até 60 dias após, (peça 3, p. 18) . 
3.	Foram liberados R$ 799.829,00 por intermédio das seguintes Ordens Bancárias, (peça 82, p. 206) : 
	ORDEM BANCÁRIA
	VALOR EM REAIS
	DATA

	20030B000496
	49.120,40
	19/12/2003

	20030B000586
	30.529,60
	31/12/2003

	20030B000587
	18.907,00
	31/12/2003

	20030B000588
	3.033,00;
	31/12/2003

	20040B900059
	27.264,00
	16/8/2004

	20040B900060
	50.263,00
	16/8/2004

	20040B900061
	50.000,00
	16/8/2004

	20040B000082
	107.796,00
	6/12/2004

	20040B000083
	1.542,00
	6/12/2004

	20050B900011
	175.752,00
	13/7/2005

	20060B900092
	163.804,00
	13/12/2006

	20070B900068
	121.818,00
	27/12/2007

	TOTAL:
	799.829,00
	
4.	O Objeto do convênio foi fiscalizado pela concedente por intermédio do Parecer Técnico 104, de 21/8/2006, (peça 17, p. 179-190) ; Parecer Técnico 0145, de 11/12/2006 (peça 19, p. 136-140) ; Relatório de Monitoria Física 024/2007, de 28/3/2007 (peça 19, p. 191-203) ; Relatório de Vistoria, de 25 a 27/9/2006 (peça 29, p. 62-66) ;
5.	A prestação de contas foi analisada por meio do Parecer Financeiro 035, de 16/10/2007, (peça 30, p. 83-88) ; Parecer Financeiro 045, de 27/12/2007, (peça 31, p. 76-80) ; Parecer Financeiro 007, de 7/1/2011, (peça 78, p. 192-198) , e Parecer Financeiro 153/2014, sem data (peça 82, p. 32-40) 
6.	O fundamento para a instauração da Tomada de Contas Especial, conforme apontado no Relatório de TCE, (peça 82, p. 276-281) , foi "a não devolução do saldo de recursos federais, apurado na execução do objeto".
7.	Diante do não saneamento das irregularidades apontadas e da não devolução dos recursos, instaurou-se a Tomada de Contas Especial. No Relatório de Tomada de Contas Especial, (peça 82, p. 276-281) concluiu-se que o prejuízo importaria no valor total original de R$ 63.297,33 imputando-se a responsabilidade ao Sr. Wilson Arassem, (ex-presidente do Instituto Ecoplan) .
8.	O Relatório de Auditoria 1109/2016 da Controladoria Geral da União, (peça 82, p.290-293) , ratificou o posicionamento do Tomador de Contas, exceto quanto à responsabilização já que inclui, solidariamente, o Instituto Ecoplan. Após serem emitidos o Certificado de Auditoria, o Parecer do Dirigente do Órgão de Controle Interno e o Pronunciamento Ministerial, (peça 82, p. 294; 295 e 296) , o processo foi remetido a esse Tribunal.
9.	Assim, na instrução presente na peça 91, foi realizada a seguinte análise:
13. O motivo da instauração de TCE é a não devolução da diferença entre os recursos repassados e as despesas aprovadas, no valor de R$ 46.888,86, bem como da não devolução dos Rendimentos em Aplicações Financeiras no valor de R$ 19.777,91, totalizando R$ 66.666,77.
14. Isso porque foram repassados R$ 799.829,00 e as despesas realizadas e comprovadas por intermédio do Parecer Financeiro 153/2014, (peça 82, p. 32-40) , foram de R$ 752.940,04, assim distribuídas, (peça 82, p. 35) :
Declaração Periódica de Gastos do exercício de 2003: R$ 101.533,65.
Declaração Periódica de Gastos do exercício de 2004: R$ 218.696,66
Declaração Periódica de Gastos do exercício de 2005: R$ 175.386,72. 
Declaração Periódica de Gastos do exercício de 2006: R$ 150.397,54 
Declaração Periódica de Gastos do exercício de 2007: R$ 97.926,48.
15. Quanto à responsabilização, verifica-se que o Sr. Marco Aurélio Busch Ziliotto foi o presidente do Instituto somente até 30/8/2007, (peça 82, p. 90) , até o penúltimo repasse ocorrido pelo FNMA, referente ao terceiro termo aditivo ocorrido em 13 de dezembro de 2006, quando ainda exercia mandato de Presidente da Instituição, e que as prestações de contas parciais foram aprovadas.
16.Conforme consta na ata da reunião n° 19 realizada em 02 de fevereiro de 2009, (peça 82, p. 94-95) , foi deliberada pela diretoria em exercício, em ata de assembleia geral realizada em 02 de fevereiro de 2009, a opção de realizar saque no montante de R$ 56.000,00 (cinquenta e seis mil reais) do projeto Extensão Agroflorestal. 
17. De acordo com o parecer financeiro n° 153/2014, (peça 82, p. 32-40) , eventuais irregularidades estariam relacionadas com a destinação de recursos financeiros disponíveis em conta corrente do Instituto Ecoplan em abril de 2008, no valor de R$ 56.000,00, (cinquenta e seis mil reais) , e que teriam sido empregados em atividades não vinculadas às despesas previstas pelo convênio, contrariando norma e legislação pertinentes. 
18. Pelo exposto, não se pode, assim, imputar eventual responsabilidade ao Sr. Marco Aurélio Busch Ziliotto. A responsabilidade em questão deve ser atribuída ao presidente sucessor, qual seja, Sr. Wilson Arassem, (que era o vice-presidente do Sr. Marco Aurélio Busch Ziliotto) . Adicionalmente, de acordo com a súmula TCU 286: "a pessoa jurídica de direito privado destinatária de transferências voluntárias de recursos federais feitas com vistas à consecução de uma finalidade pública responde solidariamente com seus administradores pelos danos causados ao erário na aplicação desses recursos". Assim assiste responsabilidade solidária ao Instituto Ecoplan.
19. Do total de R$ 46.888,86 glosados, R$ 3.369,54 se referem à importância bloqueada na conta 00.015.373-7 vinculada ao convênio, referente à ação trabalhista ajuizada pela Sra. Vanessa Flores Ferreira de Souza. Tal fato se sucedeu ainda na gestão do Sr. Marco Aurélio Busch Ziliotto, sendo este responsabilizado por tal importância na fase interna desta TCE, (peça 82, p. 129) . 
20. Verifica-se que o Sr. Marco Aurélio Busch Ziliotto realizou o pagamento da importância acima citada, bem como dos acréscimos legais, totalizando R$ 5.240,98, na data de 24/11/2007, (peça 82, p. 148) .
21. Assim o débito do presente processo, quanto à não devolução da diferença entre os recursos repassados e as despesas aprovadas, tem a seguinte constituição:
	A) 
	RECURSOS REPASSADOS
	R$ 799.829,00

	B) 
	RECURSOS COMPROVADOS
	R$ 752.940,04

	C) 
	DIFERENÇA NÃO UTILIZADA (A-B) 
	R$ 46.888,96

	D) 
	VALOR ORIGINAL JÁ PAGO:
	R$ 3.369,54

	E) 
	VALOR A DEVOLVER (C-D) 
	R$ 43.519,42

22. Quanto à data original do débito, esta deve ser a data da última transferência dos recursos, qual seja, 27/12/2007. 
23. Retificando o encaminhamento sugerido pela Secex-TCE, na instrução presente na peça 84, quanto aos rendimentos de aplicações financeiras, o Ministério Público considerou, (e o Exmo. Ministro Relator ratificou) , que o caso em tela, quanto aos R$ 19.746,90 referentes a rendimentos de aplicações financeiras não devolvidas, não configura bis in idem, já que, como se observa do Parecer Financeiro 7/2011, trata-se de rendimentos financeiros efetivamente auferidos, apurados em extratos bancários:
c) Recursos da Aplicação Financeira: 5: Com base nos extratos bancários existentes, apurou-se o valor de R$ 19.746,90 a título de rendimentos das aplicações financeiras. Entretanto, a análise está prejudicada pela ausência dos extratos bancários relativos ao período de abril/2006 a novembro/2007 e de março/2007 até o encerramento do Convênio e também pela ausência de informações por parte do convenente sobre se tais recursos teriam sido ou não, utilizados para pagamentos de despesas do Convênio, (peça 78, p. 194) .
24. Assim, foi possível apurar que até 7/1/2010, o Instituto Ecoplan teve receita de R$ 19.746,90 com rendimentos de aplicações financeiras. De acordo com as informações que constam do último parecer financeiro emitido (Parecer Financeiro 153/2014) , não houve a comprovação da utilização desses recursos no objeto do convênio. Em consequência, esse débito não pode ser afastado. 
25. Além de o termo de convênio estabelecer a obrigatoriedade de restituição dos rendimentos auferidos com aplicações financeiras e não aplicados no objeto (Cláusula Segunda, II, "f" - peça 3, p. 14) , a jurisprudência do TCU é no sentido de sua devolução, conforme se verifica no enunciado da Jurisprudência Sistematizada: "A não devolução de rendimentos financeiros efetivamente auferidos pelo convenente, e não aplicados no objeto do convênio, constitui débito. Se os recursos do convênio não tiverem sido aplicados no mercado financeiro, não há débito, embora essa ocorrência possa ensejar o julgamento pela irregularidade das contas, com aplicação de multa ao responsável". (Acórdão 5774/2015-TCU-Primeira Câmara - Relator: Ministro José Múcio Monteiro) . 
26. Portanto, o débito deve contemplar o montante repassado e cuja utilização ou devolução não foi comprovada (R$ 43.519,42) , mas também os valores apurados pelo MMA como rendimentos de aplicações financeiras efetivamente auferidos (R$ 19.746,90) . Esses valores, atualizados monetariamente até 1/1/2017, alcançam R$ 108.872,03, (conforme demonstrativo de débito presente na peça 89) , superando o parâmetro de R$ 100.000,00 estabelecido pela IN/TCU 71/2012 para arquivamento da TCE (art. 6º, inciso I, e §3º, inciso I) . Em consequência, torna-se necessária a citação dos responsáveis.  De acordo com o art. 21, §6º, da Instrução Normativa STN 1/1997, a devolução dos valores de rendimentos deveria ocorrer no prazo de trinta dias da conclusão, denúncia, rescisão ou extinção do convênio. Como o convênio em exame esteve vigente até 31/3/2009, a data inicial quanto ao débito de R$ 19.746,90 deve ser 30/4/2009.
10. Em consequência, na instrução presente na peça 91, foi proposto:
a) realizar a citação do Instituto Ecoplan, CNPJ 81.650.202/0001-80 e do Sr. Wilson Arassem, CPF XXX.430.499-XX, (então presidente do Instituto Ecoplan) , com fundamento nos arts. 10, § 1º, e 12, incisos I e II, da Lei 8.443/1992 c/c o art. 202, incisos I e II, do RI/TCU, para que, no prazo de quinze dias, apresentem alegações de defesa e/ou recolham, solidariamente, aos cofres do Tesouro Nacional, as quantias abaixo indicadas, atualizadas monetariamente, a partir das respectivas datas, até o efetivo recolhimento, abatendo-se na oportunidade a quantia eventualmente ressarcida, na forma da legislação em vigor, em decorrência da irregularidade descrita abaixo:
Irregularidade: Não comprovação da boa e regular aplicação dos recursos recebidos por força do Convênio 040/2003 Siafi 486812 em razão da utilização de uma parte dos recursos em atividades não vinculadas às despesas previstas pelo convênio, bem como a não devolução dos rendimentos financeiros, cuja aplicação no objeto não foi comprovada.
Dispositivos infringidos: art. 37, caput c/c o art. 70, parágrafo único, da Constituição da República Federativa do Brasil, art. 145 do Decreto 93.872/1986, art. 7º, inciso XI da Instrução Normativa 1/1997 da Secretaria do Tesouro Nacional.
Quantificação do débito: 
	DATA 
	VALOR EM REAIS

	27/12/2007
	43.519,42

	30/4/2009
	19.746,90

Valor do débito atualizado até 21/11/2018: R$ 116.347,31 - (Demonstrativo de débito presente na peça 90) .
Conduta: Utilizar uma parte dos recursos em atividades não vinculadas às despesas previstas pelo convênio 040/2003 Siafi 486812, bem como não devolver os rendimentos financeiros, cuja aplicação no objeto não foi comprovada.
Nexo de causalidade: A utilização de uma parte dos recursos em atividades não vinculadas às despesas previstas pelo convênio 040/2003 Siafi 486812, bem como a não devolução dos rendimentos financeiros, cuja aplicação no objeto não foi comprovada, resulta em dano ao Erário pelo valor original de R$ 63.266,32.
Culpabilidade do Sr. Wilson Arassem: a conduta do Sr. Wilson Arassem é reprovável, visto que era o presidente do Instituto à época da data de encerramento do convênio e deveria saber da responsabilidade de utilizar a totalidade dos recursos em atividades vinculadas às despesas do convênio e devolver os recursos não comprovadamente aplicados. Assim, era lhe exigível conduta diversa, não estando albergado em nenhuma excludente de ilicitude. 
Culpabilidade do Instituto Ecoplan: Quanto ao Instituto Ecoplan, não é cabível a análise de culpabilidade, por se tratar de pessoa jurídica. Mas, de acordo com a súmula TCU 286: "a pessoa jurídica de direito privado destinatária de transferências voluntárias de recursos federais feitas com vistas à consecução de uma finalidade pública responde solidariamente com seus administradores pelos danos causados ao erário na aplicação desses recursos". 
EXAME TÉCNICO
11.	As citações foram realizadas por intermédio dos ofícios 3255/2018, (Instituto) e 3257/2018 (Wilson Araken) , datados de 29/11/2018, presentes nas peças 95 e 94. O ofício 3257 foi recebido no endereço do Sr. Wilson Araken no dia 13/12/2018, conforme comprovante dos Correios presente na peça 96. Já quanto ao oficio 3255, esse foi devolvido pelos Correios, (peça 97) .
12.	Posteriormente, novo ofício foi encaminhado ao Instituto Ecoplan, (peça 106) , no endereço constante na base de dados da Receita Federal, (peça 109) , obtendo-se êxito na entrega conforme se verifica na peça 107.
13.	Entretanto, o Instituto Ecoplan não apresentou argumentos de defesa, mantendo-se revel. Já o Sr. Wilson Araken apresentou seus argumentos de defesa por intermédio dos documentos presentes na peça 108.
14.	Preliminarmente, cumpre tecer breves considerações sobre a forma como são realizadas as comunicações processuais no TCU. A esse respeito destacam-se o art. 179 do Regimento Interno do TCU (Resolução n.º 155, de 04/12/2002) e o art. 4º, inciso III, § 1º, da Resolução TCU n.º 170, de 30 de junho de 2004, in verbis:
"Art. 179. A citação, a audiência ou a notificação, bem como a comunicação de diligência, far-se-ão:
I - mediante ciência da parte, efetivada por servidor designado, por meio eletrônico, fac-símile, telegrama ou qualquer outra forma, desde que fique confirmada inequivocamente a entrega da comunicação ao destinatário;
II - mediante carta registrada, com aviso de recebimento que comprove a entrega no endereço do destinatário;
III - por edital publicado no Diário Oficial da União, quando o seu destinatário não for localizado
 (...) ". 
"Art. 3º As comunicações serão dirigidas ao responsável, ou ao interessado, ou ao dirigente de órgão ou entidade, ou ao representante legal ou ao procurador constituído nos autos, com poderes expressos no mandato para esse fim, por meio de:
I - correio eletrônico, fac-símile ou telegrama;
II - servidor designado;
III - carta registrada, com aviso de recebimento;
IV - edital publicado no Diário Oficial da União, quando o seu destinatário não for localizado, nas hipóteses em que seja necessário o exercício de defesa".
"Art. 4º. Consideram-se entregues as comunicações:
I - efetivadas conforme disposto nos incisos I e II do artigo anterior, mediante confirmação da ciência do destinatário;
II - realizadas na forma prevista no inciso III do artigo anterior, com o retorno do aviso de recebimento, entregue comprovadamente no endereço do destinatário;
III - na data de publicação do edital no Diário Oficial da União, quando realizadas na forma prevista no inciso IV do artigo anterior.
§ 1º O endereço do destinatário deverá ser previamente confirmado mediante consulta aos sistemas disponíveis ao Tribunal ou a outros meios de informação, a qual deverá ser juntada ao respectivo processo.
 (...) ". 
15. Bem se vê, portanto, que a validade da citação via postal não depende de que o aviso de recebimento seja assinado pelo próprio destinatário da comunicação, o que dispensa, no caso em tela, a entrega do AR em "mãos próprias". A exigência da norma é no sentido de o Tribunal verificar se a correspondência foi entregue no endereço correto, residindo aqui a necessidade de certeza inequívoca. 
16. Não é outra a orientação da jurisprudência do TCU, conforme se verifica dos julgados a seguir transcritos:
São válidas as comunicações processuais entregues, mediante carta registrada, no endereço correto do responsável, não havendo necessidade de que o recebimento seja feito por ele próprio (Acórdão 3648/2013-TCU-Segunda Câmara, Relator: JOSÉ JORGE) ;
É prescindível a entrega pessoal das comunicações pelo TCU, razão pela qual não há necessidade de que o aviso de recebimento seja assinado pelo próprio destinatário. Entregando-se a correspondência no endereço correto do destinatário, presume-se o recebimento da citação. (Acórdão 1019/2008-TCU-Plenário, Relator: BENJAMIN ZYMLER) ;
As comunicações do TCU, inclusive as citações, deverão ser realizadas mediante Aviso de Recebimento - AR, via Empresa Brasileira de Correios e Telégrafos, bastando para sua validade que se demonstre que a correspondência foi entregue no endereço correto. (Acórdão 1526/2007-TCU-Plenário, Relator: AROLDO CEDRAZ) .
17. A validade do critério de comunicação processual do TCU foi referendada pelo Supremo Tribunal Federal, nos termos do julgamento do MS-AgR 25.816/DF, por meio do qual se afirmou a desnecessidade da ciência pessoal do interessado, entendendo-se suficiente a comprovação da entrega do "AR" no endereço do destinatário.
EMENTA: AGRAVO REGIMENTAL. MANDADO DE SEGURANÇA. DESNECESSIDADE DE INTIMAÇÃO PESSOAL DAS DECISÕES DO TRIBUNAL DE CONTAS DA UNIÃO. ART. 179 DO REGIMENTO INTERNO DO TCU. INTIMAÇÃO DO ATO IMPUGNADO POR CARTA REGISTRADA, INICIADO O PRAZO DO ART. 18 DA LEI nº 1.533/51 DA DATA CONSTANTE DO AVISO DE RECEBIMENTO. DECADÊNCIA RECONHECIDA. AGRAVO IMPROVIDO.
18.	O envio de carta registrada com aviso de recebimento está expressamente enumerado entre os meios de comunicação de que dispõe o Tribunal de Contas da União para proceder às suas intimações.
19.	 O inciso II do art. 179 do Regimento Interno do TCU é claro ao exigir apenas a comprovação da entrega no endereço do destinatário, bastando o aviso de recebimento simples.
20.	O oficio de citação do Instituto Ecoplan foi encaminhado (peça 106) , no endereço constante na base de dados da Receita Federal, (peça 109) . Assim, conforme exposto acima, a sua citação foi válida.
21.	Nos termos do art. 12, § 3º, da Lei 8.443/1992, ao não responder à citação expedida por esta Corte de Contas, o responsável torna-se revel, para todos os efeitos, dando-se prosseguimento ao processo. 
22.	A despeito da aplicação da revelia, devem ser considerados, no entanto, os elementos já constantes dos autos, os quais podem, inclusive, levar a um juízo favorável ao responsável revel. 
23.	Deve-se observar que, nos processos do TCU, a revelia não implica a presunção de que sejam verdadeiras todas as imputações levantadas contra os responsáveis, diferentemente do que ocorre no processo civil, em que o não comparecimento do réu nos autos leva à presunção da verdade dos fatos narrados pelo autor. 
24.	Assim, independentemente da revelia, a avaliação da responsabilidade do agente nos processos desta Corte não prescinde dos elementos existentes nos autos ou para ele carreados, uma vez que são regidos pelo princípio da verdade material (Acórdão 163/2015-TCU-Segunda Câmara, rel. ANDRÉ DE CARVALHO; 2.685/2015-TCU-2ª Câmara, rel. RAIMUNDO CARREIRO; 2.801/2015-TCU-1a Câmara, rel. WALTON ALENCAR RODRIGUES; 4.340/2015-TCU-1a Câmara, rel. WEDER DE OLIVEIRA e 5.537/2015-TCU-1a Câmara, rel. WEDER DE OLIVEIRA) .
25.	 Mesmo as alegações de defesa não sendo apresentadas, considerando o princípio da verdade real que rege esta Corte, procurou-se buscar, em manifestações dos responsáveis na fase interna desta Tomada de Contas Especial, se havia algum argumento que pudesse ser aproveitado a seu favor.
26.	Entretanto, as irregularidades imputadas ao Instituto Ecoplan estão claramente demonstradas nos autos, conforme se verifica na instrução presente na peça 91. Assim, analisando os elementos presentes no processo, não foi possível alterar o entendimento esposado na instrução presente na peça 91, não havendo novos elementos nesta fase processual que possam ser aproveitados na defesa do responsável. Desta forma suas contas deverão ser julgadas irregulares, sendo o mesmo condenado em débito, bem como que lhe seja aplicada a multa prevista no art. 57 da Lei 8.443/1992.
Argumentos de defesa apresentados pelo Sr. Wilson Araken:
27.	Alega que todo o projeto foi idealizado pelo Sr. Marco Aurélio Busch Ziliotto., sendo ele o único responsável pela elaboração, aprovação, destinação, realização e prestação de contas. Ele inclusive assumiu a responsabilidade pelo desvio de finalidade, arcando com os custos. O bloqueio foi originado na ação trabalhista, durante gestão do Sr. Marco. Todavia, os bloqueios ocorreram após a saída do Sr. Marco, porém as ações trabalhistas originaram-se na gestão do mesmo, sendo este o responsável pela inconsistência apurada pelo TCU.
28.	O Sr. Wilson fez todo o possível para bem versar a aplicação dos valores liberados em última parcela, alocando-os em conta segura. Assim, protegeu os valores do convênio firmado, sem que houvesse risco de confusão entre os valores necessários para as obrigações da Ecoplan e a verba com destinação. Entretanto o Sr. Wilson ficou sem ter possibilidade para conduzir com mando e liberdade, conforme o cargo de presidente preconiza.
29.	Todo recurso foi aplicado na realização do projeto, bem como o obtido através de rendimentos financeiros, sendo que em momento algum o TCU apresenta provas de que os valores não foram utilizados. O valor supostamente não aplicado, (o qual ele contesta) , ora não comprovado por este Órgão deverá ser apurado no limite máximo de R$ 19.746,90.
30.	Concluindo, solicita, também, a decretação da prescrição em todos os seus efeitos, face o tempo decorrido desde a data do fato gerador.
Análise dos argumentos de defesa apresentados pelo Sr.Wilson Arassem:
31.	 Os argumentos de defesa apresentados pelo responsável, se resumem nos seguintes:
a) Ocorrência de prescrição;
b) Exclusão do Sr. Wilson Arassem do polo passivo da presente demanda, uma vez que a responsabilidade caberia ao Sr. Marco Aurélio Busch Ziliotto, gestor antecessor;
c) Redução do valor a ser restituído para R$ 19.746,50, sem imposição de multa.
32. Quanto ao primeiro argumento a questão da prescritibilidade das ações de ressarcimento por danos causados ao Erário foi objeto de incidente de uniformização de jurisprudência suscitado no âmbito desta Corte de Contas, o qual foi julgado pelo Acórdão 2709/2008-TCU-Plenário - Relator: Min. Benjamin Zymler (TC Processo 005.378/2000-2) . Por meio desse decisum, firmou-se o entendimento segundo o qual são imprescritíveis as ações de ressarcimento por prejuízos gerados ao Erário, em consonância com posicionamento do Plenário do Supremo Tribunal Federal, exarado em sede de Mandato de Segurança (MS 26.210-9/DF, Relator Ministro Ricardo Lewandowski) . Segue trecho do referido Acórdão:
9.1. deixar assente no âmbito desta Corte que o art. 37 da Constituição Federal conduz ao entendimento de que as ações de ressarcimento movidas pelo Estado contra os agentes causadores de danos ao erário são imprescritíveis, ressalvando a possibilidade de dispensa de instauração de tomada de contas especial prevista no §4º do art. 5º da IN TCU nº 56/2007 [vigente à época; sucedida pela IN TCU nº 71/2012];
33. O instituto da prescrição nos processos do TCU obedece ao art. 37, § 5º, da Constituição Federal, no tocante ao ressarcimento do prejuízo ao erário, e ao art. 205 da Lei 10.406/2002 (Código Civil) , no que se refere à pretensão punitiva. Assim, quanto ao débito, a ação ressarcitória é imprescritível, e quanto à aplicação de sanções, ela prescreve em dez anos a contar da data de ocorrência das irregularidades (Acórdão 374/2017-TCU-Plenário - Relator: Bruno Dantas) ;
34. A condenação em débito em processo de TCE não tem caráter punitivo, possuindo, essencialmente, natureza jurídica de reparação civil pelo prejuízo causado ao erário, não sendo alcançada, portanto, pelo instituto da prescrição da pretensão punitiva.  (Súmula TCU 282: As ações de ressarcimento movidas pelo Estado contra os agentes causadores de danos ao erário são imprescritíveis) .
35. Não se aplica ao caso concreto a decisão por meio da qual o Plenário do STF, no julgamento do Recurso Extraordinário 669.069/MG, de relatoria do Ministro Teori Zavascki, fixou a seguinte tese: "É prescritível a ação de reparação de danos à Fazenda Pública decorrente de ilícito civil" (acórdão lavrado em 3/2/2016) .
36.	Conforme os esclarecimentos do Ministro Benjamin Zymler, consignados no voto que fundamentou o Acórdão 15686/2018-TCU-Primeira Câmara, "Embora os membros da Corte Suprema tenham debatido a aplicação do art. 37, § 5º, da Constituição às ações de improbidade administrativa, a questão não foi resolvida pelo Colegiado do STF, que optou em enfrentar apenas a prescritibilidade de ilícito civil, como o ocorrido em acidente de trânsito, que era o caso concreto que subsidiou a Repercussão Geral 666".
37.	 Ainda sobre o tema, no julgamento do Recurso Extraordinário (RE) 852475, com repercussão geral reconhecida (tema 897: prescritibilidade da pretensão de ressarcimento ao erário em face de agentes públicos por ato de improbidade administrativa) , o Plenário do Supremo Tribunal Federal (STF) , por maioria de votos, reconheceu a imprescritibilidade de ações de ressarcimento de danos ao erário decorrentes de ato doloso de improbidade administrativa. O caso representativo da controvérsia foi o RE 852475, julgado na Sessão de 8/8/2018 (Redator para o acórdão Min. EDSON FACHIN - votos/acórdão ainda não publicados até esta data) .
38. Ademais, há repercussão geral reconhecida, mas ainda pendente de julgamento pelo STF especificamente quanto à prescritibilidade ou não da pretensão de ressarcimento ao erário fundada em decisão de Tribunal de Contas (tema 899) . Nesse contexto, enquanto não sobrevier julgado da Suprema Corte que limite a atuação do Tribunal de Contas na persecução do ressarcimento ao erário, inclusive pela via da Tomada de Contas Especial, deve prevalecer a orientação consignada na Súmula TCU 282.
39. No que diz respeito à prescrição da pretensão punitiva, nos termos do Acórdão 1441/2016-TCU-Plenário, que uniformizou a jurisprudência do TCU acerca da questão, prevaleceu o entendimento de que se aplica o prazo geral de prescrição indicado no art. 205 do Código Civil, que é de 10 anos, contado da data de ocorrência da irregularidade sancionada, nos termos do art. 189 do Código Civil, sendo este prazo interrompido pelo ato que ordenar a citação, a audiência ou a oitiva do responsável. No caso em exame, ocorreu a prescrição parcial, uma vez que, conforme se verifica no Parecer Financeiro 153/2014 as despesas referentes a "utilização de uma parte dos recursos em atividades não vinculadas às despesas previstas pelo convênio" foram realizadas até o exercício de 2007 e o ato de ordenação da citação deu-se em 24/12/2018 (peça 93) . Entretanto, quanto aos recursos decorrentes da aplicação financeira não devolvidos, não ocorreu a prescrição, uma vez que a data considerada foi 30/4/2009.
40. Por todo o exposto, não se vislumbra plausível o pedido da defesa para arquivar os presentes autos, com base no instituto da prescrição administrativa, haja vista que a pretensão do TCU de buscar o ressarcimento de dano causado ao erário é imprescritível. 
41. Quanto ao segundo argumento, na execução da despesa pública, o ônus de comprovar a aplicação dos recursos recai sobre o gestor. A alegação do responsável de que caberia ao gestor antecessor a comprovação da regularidade da aplicação dos recursos públicos repassados não pode prosperar. Por força do que dispõe o art. 70, parágrafo único, da Constituição Federal, bem assim o art. 93 do Decreto-Lei 200/1967 c/c o art. 66 do Decreto 93.872/1986, resta claro que tal comprovação compete exclusivamente ao gestor dos recursos.  
42. Tal entendimento está consolidado nesta Corte de Contas, conforme se verifica nos Acórdão 1577/2014-TCU-Segunda Câmara, rel. ANDRÉ DE CARVALHO; 6.716/2015-TCU-1ª Câmara, rel. AUGUSTO SHERMAN; 9.254/2015-TCU-2ª Câmara, rel. ANA ARRAES; 9.820/2015-TCU-2ª Câmara, rel.  RAIMUNDO CARREIRO; e 659/2016-TCU-2a Câmara, rel. MARCOS BEMQUERER. 
43. Desse modo, ao contrário do que supõe o responsável, o ônus da prova recai sobre o gestor, devendo este fornecer todas as provas da regular aplicação dos recursos sob sua responsabilidade, em conformidade com os normativos vigentes e reiterada jurisprudência do TCU. Adicionalmente, cabe destacar que uma vez constatados ilícitos praticados por seu antecessor, caberia ao responsável entrar com ação judicial, visando resguardar sua gestão. Entretanto, não consta nos autos a realização de tal procedimento por parte do responsável.
44. Quanto ao terceiro argumento, (composição do débito) , ratificamos a posição apresentada na instrução presente na peça 91, posição essa confirmada pelo Ministério Público deste Tribunal: foram repassados R$ 799.829,00 e as despesas realizadas e comprovadas por intermédio do Parecer Financeiro 153/2014, (peça 82, p. 32-40) , foram de R$ 752.940,04, restando um saldo de R$ 46.888,96. Deste saldo R$ 3.369,54, (em valores originais) , já foi pago, restando, portanto, um saldo de R$ 43.519,42 quanto à não devolução da diferença entre os recursos repassados e as despesas aprovadas, mais R$ 19.746,90 de recursos da aplicação financeira não utilizados nem devolvidos.
45 Desta forma as contas do Sr. Wilson Arassem, bem como do Instituto Ecoplan, deverão ser julgadas irregulares, sendo os mesmos condenados em débito, bem como que lhes sejam aplicadas a multa prevista no art. 57 da Lei 8.443/1992.
CONCLUSÃO
46. O exame das ocorrências descritas na seção "Exame Técnico" permitiu, na forma dos arts. 10, § 1º, e 12, incisos I e II, da Lei 8.443/1992 c/c o art. 202, incisos I e II, do RI/TCU, definir a responsabilidade solidária do Instituto Ecoplan, CNPJ 81.650.202/0001-80 e do Sr. Wilson Arassem, CPF XXX.430.499-XX (presidente do Instituto Ecoplan a partir de 30/8/2007) , e apurar adequadamente o débito a eles atribuído. Propõe-se, por conseguinte o julgamento de suas contas pela irregularidade bem como que os mesmos sejam condenados em débito, e, ainda, que lhes sejam aplicadas a multa prevista no art. 57 da Lei 8.443/1992.
PROPOSTA DE ENCAMINAMENTO
47. Diante do exposto, encaminhamos os autos à consideração superior, propondo ao Tribunal:
a) considerar, para todos os efeitos, revel o do Instituto Ecoplan, CNPJ 81.650.202/0001-80, dando-se prosseguimento ao processo, conforme preceitua o art. 12, § 3º da Lei 8,443/92 c/c o art. 202, § 8º do Regimento Interno do TCU;
b) rejeitar as alegações de defesa apresentadas pelo Sr. Wilson Arassem
c) julgar irregulares as contas do Instituto Ecoplan, CNPJ 81.650.202/0001-80 e do Sr. Wilson Arassem, CPF XXX.430.499-XX, com fundamento nos arts. 1º, inciso I, 16, inciso III, alínea "c", 19, caput, e 23, inciso III, da Lei 8.443/1992 c/c com os arts. 1º, inciso I, 209, inciso  III,  210 e 214, inciso III, do RI/TCU, condenando-os solidariamente, ao pagamento das importâncias a seguir especificadas e fixando-lhe o prazo de 15 dias para que comprove perante este Tribunal, em respeito ao art. 214, inciso III, alínea "a", do RI/TCU, o recolhimento da dívida aos cofres do Tesouro Nacional atualizada monetariamente e acrescida de juros de mora calculados a partir das datas indicadas até a data do efetivo recolhimento e com o abatimento de valores acaso já satisfeitos, nos termos da legislação vigente: 
	DATA 
	VALOR

	27/12/2007
	 R$ 43.519,42

	30/4/2009
	 R$ 19.746,90

d) aplicar, com fundamento no art. 57 da Lei 8.443/1992 c/c o art. 267 do RI/TCU, multa ao Instituto Ecoplan, CNPJ 81.650.202/0001-80 e ao Sr. Wilson Arassem, CPF XXX.430.499-XX, fixando o prazo de 15 dias, a partir da notificação, para que, nos termos do art. 214, inciso III, alínea "a", do RI/TCU, comprovem perante este Tribunal o recolhimento aos cofres do Tesouro Nacional do valor atualizado monetariamente desde a data do acórdão até a data do efetivo recolhimento, se for pago após o vencimento, na forma da legislação em vigor, levando-se em consideração que ocorreu a prescrição da multa quanto ao valor do dano de R$ 43.519,42, restando não prescrita apenas quanto ao débito de R$ 19.746,90;
e) autorizar, desde logo, a cobrança judicial da dívida nos termos do art. 28, inciso II, da Lei 8.443/1992 c/c o art. 219, inciso II, do RI/TCU, caso não atendida a notificação;
f) autorizar também, desde logo, se requerido, com fundamento no art. 28, inciso I, da Lei 8.443, de 1992 c/c o art. 217, §§ 1º e 2º do Regimento Interno, o parcelamento das dívidas em até 36 parcelas, incidindo sobre cada parcela, corrigida monetariamente, os correspondentes acréscimos legais, fixando-lhe o prazo de quinze dias, a contar do recebimento da notificação, para comprovarem perante o Tribunal o recolhimento da primeira parcela, e de trinta dias, a contar da parcela anterior, para comprovar os recolhimentos das demais parcelas, devendo incidir sobre cada valor mensal, atualizado monetariamente, os juros de mora devidos, no caso do débito, na forma prevista na legislação em vigor, alertando o responsável de que a falta de comprovação do recolhimento de qualquer parcela importará o vencimento antecipado do saldo devedor, nos termos do § 2º do art. 217 do Regimento Interno deste Tribunal;
g) enviar cópia do Acórdão que vier a ser proferido à Secretaria Federal de Controle Interno e aos responsáveis, para ciência, informando que a presente deliberação, acompanhada do Relatório e do Voto que a fundamenta, está disponível para a consulta no endereço www.tcu.gov.br/acordaos, além de esclarecer que, caso requerido, o TCU poderá fornecer sem custos as correspondentes cópias, de forma impressa; e.
h) encaminhar cópia da deliberação a ser proferida, bem como do relatório e do voto que a fundamentarem ao Procurador-Chefe da Procuradoria da República no Paraná, nos termos do § 3º do art. 16 da Lei 8.443/1992 c/c o § 7º do art. 209 do Regimento Interno do TCU, para adoção das medidas que entender cabíveis.
O representante do Ministério Público junto ao TCU anuiu às conclusões da unidade técnica e assim se manifestou (peça 113) :
Trata-se de tomada de contas especial (TCE) instaurada pelo Ministério do Meio Ambiente (MMA) em razão da não devolução de recursos federais relativos ao Convênio 40/2003 (Siafi 486812) firmado com o Instituto Ecoplan, cujo objeto era a assistência técnica e extensão rural a 600 agricultores familiares categorias C e D do Pronaf dos municípios de Palmas, Bituruna, Paula Freitas e Paulo Frontin (peça 3, p. 13-22) .
O ajuste vigeu de 17/12/2003 a 31/3/2009 (peça 82, p. 32) . Os recursos previstos para implementação do objeto foram orçados em R$ 992.069,00, sendo R$ 799.829,00 em recursos federais (peça 3, p. 16-17) . O valor foi integralmente repassado ao convenente entre 19/12/2003 e 27/12/2007 (peça 78, p. 193) .
O relatório do tomador de contas concluiu pela existência de débito no valor de R$ 63.297,33, correspondente ao saldo não aprovado e aos rendimentos auferidos com a aplicação financeira dos recursos, responsabilizando o Sr. Wilson Arassem, ex-presidente do Instituto Ecoplan, solidariamente à entidade (peça 82, p. 223) .
Por meio da instrução na peça 84, a Secretaria de Controle Externo de Tomada de Contas Especial (Secex-TCE) cogitou afastar o valor do dano relativo aos rendimentos em aplicações, remanescendo um débito de R$ 43.519,42, e propôs, com base no art. 6º, inciso I, c/c o art. 19 da IN/TCU 71/2012, o arquivamento do processo sem cancelamento do débito, uma vez que seu valor atualizado até 1/1/2017 seria inferior a R$ 100.000,00 (peça 84) .
Na ocasião, dissenti da sugestão de desconstituir tal parcela do débito, por entender, ao contrário da unidade técnica, que o caso em tela não configuraria bis in idem, já que, como reconheceu o concedente, trata-se de rendimentos financeiros efetivamente auferidos, apurados em extratos bancários.
Assim, sustentei que o débito deveria contemplar não somente o montante repassado e cuja utilização ou devolução não foi comprovada (R$ 43.519,42) , mas também os valores apurados pelo MMA como rendimentos de aplicações financeiras efetivamente auferidos (R$ 19.746,90) . Tendo em vista que o somatório desses valores, atualizado monetariamente até 1/1/2017, alcançava R$ 108.872,03, superando o parâmetro estabelecido pela IN/TCU 71/2012 para arquivamento da TCE (art. 6º, inciso I, e §3º, inciso I) , afigurava-se necessária a citação dos responsáveis.
Mediante despacho na peça 88, Vossa Excelência determinou o retorno dos autos à unidade técnica para adoção da medida cogitada. Efetuadas as citações, apenas o Sr. Wilson Arassem apresentou defesa, cujo exame resultou em proposta uniforme de rejeição, condenação em débito e aplicação de multa.
A meu ver, o encaminhamento sugerido mostra-se adequado.
O defendente limitou-se a apresentar argumentos improcedentes acerca da inexistência de débito, sem, contudo, desincumbir-se da tarefa de comprovar a correta aplicação dos valores sob sua guarda após a assunção do cargo de presidente da entidade, em 30/8/2007. Durante sua gestão foi realizado o repasse da última parcela, em 27/12/2007, cujo crédito em conta ocorreu em 2/1/2008, conforme extrato na peça 81, p. 85
.
Ademais, o ex-dirigente do Instituto Ecoplan reconhece ter efetuado as retiradas objeto de questionamento pelo concedente, informação corroborada pela justificativa apresentada ao Fundo Nacional do Meio Ambiente (FNMA) no sentido de que os recursos foram sacados da conta específica e depositados na conta de empresa de turismo (peça 81, p. 123) .
Não obstante o Sr. Wilson Arassem argumente ter adotado tal medida com objetivo de proteger os recursos em face da possibilidade de bloqueio judicial decorrente de ação trabalhista, tal fato não é suficiente, por si só, para afastar a irregularidade da conduta do gestor, sobretudo porque não há elementos que permitam reestabelecer o nexo de causalidade com os recursos repassados após a retirada da conta específica.
Ao contrário do afirmado pelo defendente, não cabe a este Tribunal demonstrar a não aplicação dos recursos pelo responsável, mas sim a ele comprovar a regular utilização dos valores sob sua guarda na condição de dirigente da entidade, o que não foi feito por ocasião da prestação de contas, tampouco em resposta à citação.
Diante do exposto, este membro do Ministério Público de Contas manifesta-se de acordo com a proposta formulada pela SecexTCE.
É o Relatório.

Juarez José Coelho da Silva Junior (OAB/PR 45.158).

Procurador Sergio Ricardo Costa Caribé.

TOMADA DE CONTAS ESPECIAL. CONVÊNIO 040/2003 FIRMADO ENTRE O MINISTÉRIO DO MEIO AMBIENTE E O INSTITUTO ECOPLAN. NÃO DEVOLUÇÃO DO SALDO FINANCEIRO, BEM COMO DOS RECURSOS ORIUNDOS DE APLICAÇÃO FINANCEIRA. IRREGULARIDADE DAS CONTAS, COM CONDENAÇÃO EM DÉBITO E APLICAÇÃO DE MULTA.

TOMADA DE CONTAS ESPECIAL (TCE)

Secretaria de Controle Externo de Tomada de Contas Especial (SecexTCE).

A presente tomada de contas especial (TCE) foi instaurada pelo Ministério do Meio Ambiente (MMA) , em desfavor do Instituto Ecoplan e do Sr. Wilson Arassem, presidente do referido instituto a partir de 30/8/2007, em razão da não devolução do saldo de recursos federais referentes ao Convênio 040/2003 que tinha por objeto a assistência técnica e extensão rural a 600 agricultores familiares categorias C e D do PRONAF, dos municípios de Palmas, Bituruna, Paula Freitas e Paulo Frontin, no Estado do Paraná.
O convênio vigeu de 17/12/2003 a 31/3/2009, no valor de R$ 992.069,00 sendo R$ 779.829,00 do concedente e R$ 192.240,00 referentes à contrapartida do convenente, sendo que os recursos foram integralmente repassados ao convenente entre 19/12/2003 e 27/12/2007. O fundamento para a instauração da tomada de tontas especial (TCE) , conforme apontado no relatório do Ministério do Meio Ambiente (peça 82, pp. 276-281) foi a não devolução do saldo de recursos federais (R$ 43.519,42) , cuja utilização não restou comprovada, bem como de rendimentos auferidos com aplicação financeira (R$ 19.746,90) .
A proposta inicial da unidade técnica era afastar o dano relativo ao rendimento em aplicações e arquivar o processo com cancelamento de débito (peça 84) , uma vez que o valor atualizado do dano remanescente seria inferior a R$ 100.000,00. Naquela ocasião acompanhei entendimento do Ministério Público do TCU (MPTCU) ao incluir no cômputo dos valores em apuração o saldo de aplicações financeiras não devolvidos, totalizando assim um possível prejuízo de R$ 108.872,03, a valores atualizados, o que motivou a citação dos responsáveis (peça 88) .
Ato contínuo, a responsabilização recaiu sobre o Sr. Wilson Arassem, ex-presidente do Instituto Ecoplan, solidariamente à entidade. Devidamente citados, apenas o primeiro apresentou defesa, o que configura a revelia da entidade.
A Secretaria de Controle Externo de Tomada de Contas Especial, após análise da defesa encaminhada, pugnou pela rejeição das alegações de defesa e pela irregularidade das contas dos responsáveis, além de sua condenação em débito e aplicação de multa fundamentada no art. 57 da Lei 8.443/1992.
Tal proposta contou com a anuência do MPTCU, representado pelo Procurador Sérgio Ricardo Costa Caribé (peça 113) .
Acompanho, desde já, a proposta da unidade técnica, cuja análise incorporo às minhas razões de decidir.
O responsável limitou-se a alegar: (i) ocorrência de prescrição, tanto da pretensão punitiva quanto de ressarcimento ao erário; (ii) comprovação da regularidade da aplicação dos recursos públicos repassados caberia ao gestor antecessor; e (iii) redução do valor a ser restituído para R$ 19.746,90 (apenas aqueles relacionados à aplicação financeira) . A despeito desses argumentos, não obteve êxito em comprovar de fato a correta aplicação dos valores manejados durante a sua gestão, ocasião em que ocorreu o repasse da última parcela conforme extrato acostado aos autos (peça 81, p. 85) .
No que se refere à prescrição, concordo com os argumentos da unidade técnica:
33. O instituto da prescrição nos processos do TCU obedece ao art. 37, § 5º, da Constituição Federal, no tocante ao ressarcimento do prejuízo ao erário, e ao art. 205 da Lei 10.406/2002 (Código Civil) , no que se refere à pretensão punitiva. Assim, quanto ao débito, a ação ressarcitória é imprescritível, e quanto à aplicação de sanções, ela prescreve em dez anos a contar da data de ocorrência das irregularidades (Acórdão 374/2017-TCU-Plenário - Relator: Bruno Dantas) ;
 (...) 
39. No que diz respeito à prescrição da pretensão punitiva, nos termos do Acórdão 1441/2016-TCU-Plenário, que uniformizou a jurisprudência do TCU acerca da questão, prevaleceu o entendimento de que se aplica o prazo geral de prescrição indicado no art. 205 do Código Civil, que é de 10 anos, contado da data de ocorrência da irregularidade sancionada, nos termos do art. 189 do Código Civil, sendo este prazo interrompido pelo ato que ordenar a citação, a audiência ou a oitiva do responsável. No caso em exame, ocorreu a prescrição parcial, uma vez que, conforme se verifica no Parecer Financeiro 153/2014 as despesas referentes a "utilização de uma parte dos recursos em atividades não vinculadas às despesas previstas pelo convênio" foram realizadas até o exercício de 2007 e o ato de ordenação da citação deu-se em 24/12/2018 (peça 93) . Entretanto, quanto aos recursos decorrentes da aplicação financeira não devolvidos, não ocorreu a prescrição, uma vez que a data considerada foi 30/4/2009.
Desse modo, não está caracterizada nos autos a prescrição da pretensão punitiva deste Tribunal quanto ao prejuízo decorrente da ausência de devolução dos montantes de aplicação financeira, motivo pelo qual proponho também a aplicação da multa prevista no art. 57 da Lei 8.443/1992.
De fato, a devolução dos valores de rendimentos deveria ocorrer no prazo de trinta dias da conclusão do convênio, a saber dia 30/4/2009, e o ato que determinou a citação foi expedido em 24/12/2018 (peça 93) , antes, portanto, do interregno de dez anos previsto no art. 205 do Código Civil, utilizado subsidiariamente por este Tribunal, conforme Acórdão 1441/2016-TCU-Plenário.
A despeito de ter justificado que todo o planejamento do convênio e execução teria ficado a cargo do gestor antecessor, o repasse da última parcela, em 27/12/2007, cujo crédito em conta ocorreu em 2/1/2008 (peça 81, p. 85) , foi realizado durante a gestão do responsável que assumiu a gestão da entidade em 30/8/2007.
Discordo também das alegações de que caberia ao TCU demonstrar a não aplicação dos valores então manejados. A jurisprudência do TCU entende que o ônus da prova recai sobre o gestor, a quem cabe apresentar a comprovação da regular aplicação dos recursos sob sua responsabilidade, em conformidade com os normativos vigentes.
Da mesma forma, não há como acatar a redução do prejuízo para R$ 19.746,90, valor apenas da aplicação financeira. Do total de recursos repassados, R$ 43.519,42 não foram devolvidos à conta do convênio e não corresponderam a nenhuma despesa comprovada. Segundo informações dos autos, houve repasse de recursos para conta corrente do Instituto Ecoplan que teriam sido empregados em atividades não vinculadas às despesas previstas pelo convênio (peça 84, p. 3) .
A esse respeito, o defendente alegou que o saque do saldo da conta específica para outra conta estranha ao convênio ocorreu para proteger os valores que poderiam ser bloqueados judicialmente em virtude de ação trabalhista. A despeito de tal argumento, o responsável não trouxe aos autos elementos que permitam estabelecer o nexo de causalidade com os recursos repassados após a retirada do numerário. 
Diante do exposto, VOTO pela adoção da minuta de acórdão que ora trago ao exame deste colegiado.
TCU, Sala das Sessões Ministro Luciano Brandão Alves de Souza, em 1 de outubro de 2019.
Ministro VITAL DO RÊGO 
Relator